臺灣高等法院民事判決　九十三年度家上字第二五號
　　　上　訴　人　甲○○
　　　被　上訴人　乙○○
右當事人間離婚事件，上訴人對於中華民國九十二年十二月二十二日臺灣臺中地方法
院九十二年婚字第一四七七號第一審判決提起上訴，本院於九十三年三月二十三日言
詞辯論終結，判決如左：
      主      文
上訴駁回。
第二審訴訟費用由上訴人負擔。
      事      實
甲、上訴人方面：
壹、聲明：求為判決：
（一）原判決廢棄。
（二）被上訴人在第一審之訴駁回。
（三）第一、二審訴訟費用由被上訴人負擔。
貳、陳述：除引用原判決書之記載外，補稱：
一、兩造於民國（以下同）七十七年七月五日結婚，婚後與公婆同住。上訴人為盡家
    庭責任，將任職工廠之所有薪資均交由公婆管理，每月僅向公婆領取微薄零用金
    。公婆家為典型傳統家庭，所有家庭事務均由公婆決定，對於上訴人及被上訴人
    之婚姻生活，亦頗多干涉，然上訴人並無怨言，仍努力配合公婆家之生活習慣，
    扮演為人妻、為人媳之角色。七十九年三月三日，兩造期盼已久之女兒林怡婷出
    世，上訴人欣喜不已，照顧養育，無所不至，豈料，女兒周歲時竟罹患癌症，上
    訴人宛遭晴天霹靂，完全無法接受事實，然為照顧病中的女兒，只能強打精神，
    故作堅強。於女兒長達二年的住院期間，歷經無數次的開刀、化療，上訴人均全
    程陪伴照料，餵食、按摩、擦藥、餵藥等，日以繼夜，不厭其煩，甚至女兒於住
    院時併發綠濃桿菌感染，臀部皮膚腐爛，轉至加護病房，上訴人亦不顧感染之危
    險，親至加護病房照顧，深怕一離開，女兒就會哭喊找媽媽。經過兩年的治療，
    女兒仍然不治，結束短暫幼小的生命，上訴人悲痛欲絕，幾乎失去生存的意志。
    八十六年，兩造為彌補喪女的遺憾，收養一女林婉婷，不料五個月後卻又不明原
    因猝死（按：本件曾經檢察官調查，確定林婉婷無遭虐待之情事），上訴人再度
    遭受重創，傷痛已非言語所能形容，惟思及還有丈夫及公婆有待上訴人照顧，上
    訴人不得不收起悲傷的情緒，一如往常地在家庭中盡人妻、人媳之責任。
二、上訴人為照顧女兒，無法外出工作，且兩造之收入均用以支付女兒醫藥費，故無
    法將薪資交給公婆，引起公婆不滿，常抱怨水電費生活費等問題，被上訴人具有
    強烈自尊心，無法忍受叨唸，遂決定搬離公婆家另行租屋居住，此乃兩造第一次
    搬離公婆家。其後，兩造開始經營自助餐業，至八十七年間結束自助餐之營業，
    公婆提議兩造回家居住，允諾不會再干涉兩造之生活，然待兩造搬回公婆家後，
    公婆反更嚴加干涉兩造之生活，被上訴人如同往常無法忍受父母親叨唸，遂再度
    決定搬出公婆家。是兩造二度搬出公婆家，均係被上訴人之決定，並非如被上訴
    人所謂係因上訴人無法尊重父母、無法與其他家庭成員和睦相處；況兩造自七十
    七年七月五日結婚以來，攜手度過婚姻生活逾十五年，共同經歷事業與家庭之風
    風雨雨，同甘共苦，感情穩定，被上訴人常帶上訴人出外遊玩，九十一年三月九
    日，兩造尚同至金門遊玩，而平常被上訴人下班後，亦會陪同上訴人吃晚餐，何
　　來形同陌路之情事？上訴人於原審固不否認偶與被上訴人有爭執，然兩造結婚十
　　五年，長久相處下難免發生摩擦，無法評斷孰是孰非，且此僅偶發，並非常態，
　　更無被上訴人所謂長期爭吵、冷戰、互毆等情。事實上大多時候上訴人與被上訴
　　人均和睦相處，感情穩定，否則兩造婚姻豈可能維繫長達十五年之久？按夫妻、
　　家人間毫無摩擦者，實無法想像，生活中爭執在所難免，家人間本應互相包容體
　　諒以共度，此亦為家庭價值所在，豈可因家庭生活中偶爾之摩擦，即遽論兩造之
　　婚姻無繼續維持之價值與可能性？
三、上訴人於原審固舉證人劉宗烈，欲證明上訴人無法與公婆、被上訴人及其他家庭
　　成員和睦相處，惟證人劉宗烈係被上訴人之妹婿，立場上本即偏頗被上訴人，其
　　證述：「我八十一年剛結婚的時候，上訴人常會打電話給我太太（即被上訴人之
　　妹妹），說懷疑被上訴人在外面有女人，我太太問他為什麼，上訴人說因為被上
　　訴人中午沒有回來洗澡的習慣，今天回來洗澡或床上發現一根體毛，他就懷疑被
　　上訴人在外面有外遇。」云云，並非事實，上訴人未曾有如此之言語，況依證人
　　所述，是從其妻即被上訴人之妹妹處得知，並未親耳自上訴人聽聞，顯然無法證
　　明上訴人說過這些話，實難憑證人劉宗烈之詞即為不利上訴人之認定。
四、被上訴人於九十年六、七月間某日下班後即無故對上訴人發脾氣，砸壞家中物品
    ，甚至作勢欲毆打上訴人，拒絕與上訴人交談互動，僅一再要求上訴人離婚。後
    來，被上訴人明確對上訴人表示「外面有一個人對我很好，比妳對我更好」，迫
    切堅決地要求上訴人離婚，上訴人不得不懷疑被上訴人有外遇。於本件原審由專
    家進行家事調解時，被上訴人亦透露另有對象，故堅持離婚（請見九十二年九月
    十九日調解報告書評估第二點記載「當事人堅持離婚，在會談中透露出在分居期
    間疑另有對象，故不願與當事人妻有任何交集互動。甚至不願給任何復合機會。
    」）依專家諮詢調解委員評估結果，亦見被上訴人有外遇跡象，故絕非僅是上訴
    人疑心胡亂臆測。
五、兩造在外租屋居住，於九十一年二、三月間上訴人鎮日不明原因昏睡，睡醒後竟
    發現頭部有外傷，此有台中榮民總醫院診斷證明書乙紙可稽。因被上訴人過去曾
    有暴力動作，又曾向上訴人表示另有對象，且堅決要求上訴人離婚，上訴人不免
    懷疑被上訴人為了離婚會不擇手段，始會詢問被上訴人是否在水中放安眠藥，經
    被上訴人否認，上訴人即未再追究。當時兩造租屋居住，被上訴人很晚才下班回
    家，家中常只有上訴人一人。由於上訴人睡醒後，頭部確實受有外傷，為測試在
    上訴人睡覺時是否有他人進入房間，故上訴人才會在房門上貼上一段膠帶，時間
    僅有幾天，絕非如被上訴人所謂：「在門縫黏貼膠帶，防止原告入內，如此前後
    一年」云云（按：如果真如被上訴人所言，上訴人將門縫黏貼膠帶，防止被上訴
    人進入，則上訴人自己如何離開房間？），更非拒絕與被上訴人共同生活。
六、九十一年七月九日，被上訴人一再要求上訴人離婚，並以「料定妳不敢簽字」等
    語相激，上訴人在被上訴人言語刺激之下，一時情緒激動，未經思考即簽下被上
    訴人擬好之離婚協議書，簽畢立刻感到反悔不已，將離婚協議書撕毀，蓋上訴人
    仍深愛被上訴人，不願輕易放棄兩造婚姻，故上訴人嗣後並未與被上訴人前往戶
    政機關辦理離婚登記，被上訴人亦不曾要求上訴人偕同辦理登記。依據離婚協議
    書第二條約定，乙方（即被上訴人）願給付甲方（即上訴人）新台幣八十萬元正
    」，被上訴人曾開立二十萬元之支票予上訴人為頭期款，惟上訴人不獨將支票原
    封不動歸還被上訴人，且始終未收取被上訴人分文。除此，上訴人自九十一年七
    月九日簽署離婚協議書後，仍一直居住在兩造之住處，苦苦等候被上訴人回心轉
    意，至九十二年九月三十日，被上訴人規勸上訴人節撙開支，上訴人始搬回娘家
    ，亦足證上訴人確實無離婚之意。（被上訴人簽署離婚協議書後，雖搬出兩造居
    住處，然仍經常回來，似亦表示被上訴人無離婚之意。）按「兩願離婚，應以書
    面為之，有二人以上證人之簽名，並應向戶政機關為離婚之登記」民法第一千零
    五十二條訂有明文，以登記為離婚生效之要件，立法目的即在使夫妻兩方均能冷
    靜思考是否離婚。上訴人雖在一時意氣之下簽署離婚協議書，但經冷靜思考後，
    確定自己無離婚之意願，故未與被上訴人前往辦理離婚登記，兩造離婚並未生效
    。原審判決竟以上訴人簽署離婚協議書，即遽謂上訴人無維持婚姻之意願，顯屬
    率斷。
七、兩造結褵十五年，上訴人一直盡心為家庭奉獻，對於公婆、丈夫、女兒克盡人媳
    、人妻、人母之責任。於被上訴人因病住院時，上訴人不離不棄，隨侍在側照顧
    ，此亦為被上訴人所不否認，足證上訴人對於兩造婚姻之維繫，確實已盡全力，
    並無任何過失可言。上訴人自嫁被上訴人，長期勞累，又歷經婆媳問題、二個女
    兒連續猝逝，心中所受之委屈與悲痛實難對外人道（請見九十二年九月五日家事
    調解報告書評估第五點記載「當事人妻喪女之痛未獲紓解，靠自我力量一點一滴
    解放」），上訴人身心均已俱疲，生理上提早進入更年期，心理上則有適應障礙
    混合呈現焦慮與憂鬱症狀。被上訴人為上訴人之夫，本應以關懷與耐心相待，協
    助上訴人與其他家人溝通、相處，陪伴上訴人撫平傷痛，豈料被上訴人反藉此求
    毗離而去，提起離婚訴訟，將上訴人描述成頂撞公婆、嘲諷丈夫、計較分擔家事
    的潑婦（按：上訴人實無此等行為），此豈是為人夫者應為？上訴人十五年來毫
    無保留的為家庭付出，被上訴人卻選擇在上訴人年華消逝、病痛纏身之時背棄遠
    離，置上訴人於無依無靠之境，甚至為求離婚，將上訴人描述成潑婦，實令人無
    法接受。
八、兩造婚姻維繫十五年，感情本屬穩定，直至九十年六、七月間，被上訴人莫名對
    上訴人發脾氣、出現暴力行為，一再要求上訴人離婚，上訴人察覺有異，嗣後，
    被上訴人向上訴人坦承另有對象，上訴人始恍悟被上訴人堅決要離婚之原因。於
    本件原審由專家進行調解時，被上訴人亦透露已另有對象，故堅持離婚，足證被
    上訴人堅決欲離婚，並非因為上訴人之故，而是因為被上訴人在外另有對象，違
    背對婚姻之忠誠義務，此乃可歸責於被上訴人之因素，並非上訴人之過失，依民
    法第一千零五十二條第二項之規定，被上訴人不得請求離婚。
參、證據：除引用原審立證方法外，補提：相片四張、診斷證明書影本三紙。
乙、被上訴人方面：
壹、聲明：求為判決：如主文所示。
貳、陳述：除引用原判決書之記載外，補稱：
一、兩造婚姻如有難以維持婚姻之重大事由，且該事由之發生如非僅可歸責於被上訴
    人一方者，被上訴人即得依據民法第一千零五十二條第二項規定訴請離婚。是以
    ，本件應審酌者為兩造之婚姻是否有(一)難以維持婚姻之重大事由、(二)該難以維持
    婚姻之重大事由之發生是否僅可歸責於被上訴人一方。就該此陳明意見如後：
（一）兩造婚姻是否有難以維持婚姻之重大事由：
    1.被上訴人為家中長男，兩造結婚後原與被上訴人父母親共同居住於台中縣霧峰
      鄉○○路四五六巷四十號，因婚後上訴人經常以言語頂撞被上訴人父母，並因
      再三計較分擔家事，導致與被上訴人胞弟一家無法相處，上訴人亦多次於親朋
      面前數落被上訴人，語多嘲諷，被上訴人對上訴人好言相勸，上訴人未能考慮
      改善一己之言行，仍我行我素，被上訴人不得已爰與上訴人搬離原住所在外租
      屋共同生活。而因被上訴人為家中長男，照顧撫養父母為被上訴人應盡之孝道
      ，被上訴人好言規勸上訴人回家與被上訴人父母同住，上訴人卻再與被上訴人
      父母及其他家庭成員相處不睦，二次搬離該住所。因對家庭生活觀念與對父母
      撫養照顧之觀念嚴重悖離，兩造婚姻關係至此已失去誠摯、互信、互諒、互愛
      之基礎。
    2.上訴人曾無緣無故指摘被上訴人於飲水中下安眠藥，造成上訴人昏睡，並趁上
      訴人於昏睡中，於半夜捏上訴人云云，被上訴人對於該等莫名其妙之指控，一
      再向上訴人表示絕無此事，但上訴人仍以此指摘被上訴人，尤有甚者，上訴人
      竟於每日就寢前，將房門反鎖，並於門縫上黏貼膠帶，防止被上訴人入內，如
      此前後一年（直到兩造於九十一年七月九日簽立離婚協議書分居為止），被上
      訴人皆無法進入房間睡眠。上訴人於無任何合理懷疑之情況下，即質疑被上訴
      人於飲水中下安眠藥，造成上訴人昏睡，並趁上訴人於昏睡中，於半夜捏上訴
      人，此顯見上訴人對於被上訴人欠缺夫妻應有之互信基礎，上訴人並因此長期
      拒絕被上訴人進入房間睡覺，此對於夫妻生活之維持，及被上訴人個人尊嚴皆
      有重大之損傷。
    3.上訴人未能體察兩造婚姻生活破裂之真正原因，反懷疑被上訴人在外與第三人
      有曖昧關係，除一再質疑被上訴人有外遇外，竟對於被上訴人嚴加檢查，對於
      被上訴人內衣褲所遺留之體毛，即指摘係被上訴人在外通姦之證據，並因此多
      次與被上訴人爭吵，讓被上訴人百口莫辯，因上訴人對於被上訴人的不信任，
      亦造成被上訴人對於兩造婚姻關係之絕望。
    4.兩造之經濟狀況並不寬裕，兩造生活所需，皆由被上訴人一人負擔，被上訴人
　　　工作所得支付家庭開銷後，幾乎無剩，加諸兩造婚後所生長女，於幼年罹患癌
　　　症，被上訴人因龐大醫療費用，早已將積蓄花費殆盡，上訴人工作所得原本係
　　　由其自己保留，於被上訴人經濟拮据之際，上訴人有分擔家庭生活費用，被上
　　　訴人對於上訴人多所感念，但上訴人竟就此再三於被上訴人親朋面前陳稱，其
　　　借貸款項予被上訴人，且如果被上訴人沒有上訴人照顧，將活不到今天云云，
　　　造成被上訴人自尊心一再受創，此與婚姻關係係建立於尊重個人尊嚴，並以誠
　　　摯、互信、互諒、互愛為本質之目的相違背。且兩造自九十一年七月九日分居
　　　後，迄今未再共同生活，亦未有連絡之事實，而依兩造現在關係，將來亦不可
　　　能再共同生活。
（二）難以維持婚姻之重大事由之發生是否僅可歸責於被上訴人一方：
      按兩造結婚後，被上訴人真心想要維持並延續美滿婚姻生活，此為上訴人所不
      否認，並有上訴人所提出之照片四張可資證明，顯見兩造婚姻關係破裂並須以
      法院判決離婚收場，並非被上訴人所樂見或有意造成。前開所陳兩造難以維持
      婚姻之重大事由，包含上訴人對於被上訴人父母之尊重、上訴人對於被上訴人
      的信任、家庭經濟的分擔、於第三人面前如何尊重而不羞辱配偶等等，該等事
      由發生之原因，歸根究底，係牽涉個人教育、修養與價值觀念之差異，此固無
      明顯之是非對錯可言，也或許是上訴人無心之過，但於該等情況下，依社會上
      一般觀念為體察，不論何人，處於同一狀況，均將喪失維持婚姻希望之程度，
      被上訴人因此徹底喪失繼續維持婚姻之意願，亦屬情非得已，且該等事由既非
      被上訴人所造成，被上訴人無法與上訴人維持婚姻，自非民法第一千零五十二
      條第二項規定所稱僅應由被上訴人一人負責，被上訴人訴請離婚，應無不合。
二、上訴人於九十三年三月二十二日凌晨四、五時許，至被上訴人現於台中縣大里市
    ○○路之租賃居所，以被上訴人與人通姦為由，偕同管區派出所警員，要求捉姦
    ，經被上訴人打開大門，讓上訴人及管區警員進入查看，發現屋內僅有被上訴人
    一人後，於管區派出所警員表示被上訴人並未有通姦之情事後，上訴人始悻悻然
    離去。就上訴人該等行為更可證明，上訴人對於被上訴人欠缺夫妻應有之互相信
    任、互相體諒之基礎，此對於夫妻生活之維持，及被上訴人個人尊嚴皆有重大之
    損傷，於該等情況下，依社會上一般觀念為體察，不論何人，處於同一狀況，均
    將喪失維持婚姻希望之程度，被上訴人因此徹底喪失繼續維持婚姻之意願，亦非
    民法第一千零五十二條第二項規定所稱僅應由被上訴人一人負責，被上訴人訴請
    離婚，應無不合。
      理      由
一、本件被上訴人主張，兩造於八十七年七月五日結婚，婚後原與被上訴人父母親共
    同居住，因上訴人婚後未能與被上訴人家人和睦相處，被上訴人遂偕上訴人獨自
    搬遷在外居住；其後被上訴人父母見兩造在外租屋生活，經濟狀況欠佳，遂建議
    兩造再搬回家中居住，惟搬回家後上訴人仍無法尊重被上訴人之父母及其他家庭
    成員；因被上訴人所賺之錢於交付家用後，所剩無多，上訴人又時常懷疑被上訴
    人在外結交女友，多年以來一再以此為藉口與被上訴人發生爭吵；又於九十年六
    、七月間，上訴人又無故指摘被上訴人於其飲水中下安眠藥，造成伊昏睡，並於
    半夜伊昏睡捏伊，故上訴人於每日就寢前，均將房門反鎖，並於門縫上黏貼膠帶
    ，防止被上訴人入內，直至兩造於九十一年七月九日簽立離婚協議書分居為止，
    長達近一年期間，被上訴人皆無法進入房間睡眠；因兩造皆已體認雙方之婚姻關
    係早已破裂，難有復合機會，因此雙方於九十一年七月九日訂立離婚協議書，同
    意協議離婚，被上訴人隨即搬離雙方之同居住所迄今；上訴人並於九十三年三月
    二十二日凌晨四、五時許，至被上訴人現於台中縣大里市○○路之租賃居所，以
    被上訴人與人通姦為由，偕同管區派出所警員，要求捉姦，惟當時屋內僅有被上
    訴人一人，上訴人始悻悻然離去；故兩造間確有難以維持婚姻之重大事由存在，
    爰依民法第一千零五十二條第二項規定請求離婚。上訴人則以，伊對被上訴人仍
    有深切情意，九十年六、七月會將門反鎖，係因被上訴人先前對上訴人態度不好
    ，且被上訴人晚歸，上訴人擔心害怕始有此作為；另九十一年七月九日簽立離婚
    協議書係因被上訴人以話語激伊，上訴人事後十分後悔，且願意學習改善夫妻關
    係云云置辯。
二、查兩造於七十七年七月五日結婚後本與被上訴人之父母同住，於婚姻關係存續中
    ，曾為與被上訴人家人相處之問題，而二度偕上訴人搬離與被上訴人父母共同居
    住之住處，且兩造於九十一年七月九日簽立離婚協議書後即分居迄今之事實，為
    兩造所不爭執，並有戶籍謄本及離婚協議書影本為證（參原審卷第十一頁至第十
    四頁）；至於兩造二度搬離被上訴人父母住所之原因，被上訴人主張係因上訴人
    婚後未能與被上訴人家人和睦相處，被上訴人為維持家庭和諧遂偕上訴人獨自搬
    遷在外居住，對此事實被上訴人之妹婿劉宗烈於原審曾證稱：「他們一年多沒有
    同住了，他們結婚後原來跟被上訴人父母親住在一起，但是因為上訴人沒辦法跟
    被上訴人的父母相處融洽，所以他們就搬出去住，後來小孩子因病去世，然後被
　　上訴人的父母就要他們再搬回來，但是搬回來住之後還是沒有辦法和被上訴人的
　　父母相處融洽，還有被上訴人的弟弟也娶太太，也與上訴人沒辦法相處融洽，甚
　　至上訴人的東西壞了，他會拿著對被上訴人的父母追究，類似的事情讓被上訴人
　　受不了，所以他們又搬出去了，搬出去後本來他們有住在一起。」（參原審卷第
　　六十六頁）；上訴人雖否認與被上訴人之家人相處不睦，並辯稱兩造二度搬出公
　　婆家，均係被上訴人之決定，原因係被上訴人無法忍受其父母的嘮叨，惟對此事
　　實，上訴人並未能提出證明，是被上訴人此部分之主張可信為真。
三、被上訴人復主張，上訴人懷疑其在外結交女友，多年來一再以此為藉口與被上訴
    人發生爭吵，復依前揭證人於原審陳稱：「我八十一年剛結婚的時候，上訴人常
    會打電話來給我太太，說懷疑被上訴人在外面有女人，我太太問他為什麼，上訴
    人說因為被上訴人中午沒有回來洗澡的習慣，今天回來洗澡或是床上發現一根體
    毛，他就懷疑被上訴人在外面有外遇。」，對此，上訴人則辯稱，證人所言不實
    ，並表示上訴人未曾有如此之言語，且證人是從其妻即被上訴人之妹妹處得知，
    並未親耳自上訴人聽聞，顯然無法證明上訴人說過這些話，實難憑證人劉宗烈之
    詞即為不利上訴人之認定；雖然證人所為之陳述係屬傳聞證據，是否可信有待斟
    酌，但上訴人於九十三年三月二十二日凌晨四、五時許，至被上訴人之居所，以
    被上訴人與人通姦為由，偕同管區派出所警員至被上訴人之居所捉姦，但並無此
    事；由此事實可證，上訴人確實懷疑被上訴人在外有女友，可知雙方互信之基礎
    相當薄弱。
四、被上訴人另主張，上訴人懷疑其在飲水中放安眠藥，致其昏睡，等情，上訴人並
    不否認，但辯稱當時上訴人鎮日不明原因昏睡，醒後頭部又有外傷，因被上訴人
    過去曾有暴力動作，又曾向上訴人表示另有對象，且堅決要求上訴人離婚，上訴
    人不免懷疑被上訴人為了離婚會不擇手段，始會詢問被上訴人是否在水中放安眠
    藥，經被上訴人否認，上訴人即未再追究云云；惟上訴人係近四十歲之成年人，
    於生理狀況發生異常時，未尋醫看診，自行揣測係被上訴人於飲水中放安眠藥，
    依此以觀，兩造間之信賴及夫妻應互相扶持以營共同生活之信念，在上訴人心中
    顯已蕩然無存，上訴人所辯顯不足採。
五、又被上訴人主張，上訴人將房門反鎖，並於門縫上黏貼膠帶，防止被上訴人入內
    等情，上訴人雖自承確有如此作為，惟辯稱係因當時兩造租屋居住，被上訴人很
    晚才下班回家，家中常只有上訴人一人。由於上訴人睡醒後，頭部確實受有外傷
    ，為測試在上訴人睡覺時是否有他人進入房間，故上訴人才會在房門上貼上一段
    膠帶，時間僅有幾天，絕非如被上訴人所謂：「在門縫黏貼膠帶，防止原告入內
    ，如此前後一年」，更非拒絕與被上訴人共同生活，惟此為被上訴人所否認，上
    訴人又未能舉証以實其說，自難採信。
六、對於兩造於九十一年七月九日簽立離婚協議書一事，上訴人辯稱當時係被上訴人
    以話激伊，並一再要求與上訴人離婚，上訴人一時情緒激動，遂簽下離婚協議書
    ，惟簽畢立刻反悔將離婚協議書撕毀，因上訴人仍深愛被上訴人，不願輕易放棄
    兩造婚姻，嗣後並未至戶政機關辦理離婚登記，被上訴人亦不曾要求上訴人偕同
    辦理登記；惟證人劉宗烈於原審證稱：「以我跟他們相處這麼久，覺得被上訴人
    比較不善於言詞，而上訴人言語比較尖銳，這可能是他們相處不來的原因，後來
    被上訴人表示說他要處理這事情，所以我就跟他講去找律師寫協議書，所以他們
    在九十一年七月有簽立離婚協議書。」（參原審卷第六十七頁），是已難認被上
    訴人係以話語激怒上訴人，況依兩造簽立該離婚協議書係於律師事務所所為，更
    難認上訴人僅因一時氣憤即簽立該離婚協議書，顯見協議當時兩造已無繼續維持
    婚姻之意願。
七、按民法第一千零五十二條第二項所稱「有前項以外之重大事由，難以維持婚姻者
    」，乃抽象的、概括的離婚事由，係民法親屬編於七十四年修正時，為因應實際
    需要，參酌各國立法例，導入破綻主義思想所增設。但其事由應由夫妻一方負責
    者，僅他方得請求離婚，是其所採者為消極破綻主義精神，而非積極破綻主義。
    關於是否為難以維持婚姻之重大事由，其判斷標準為婚姻是否已生破綻而無回復
    之希望。而婚姻是否已生破綻無回復之希望，則應依客觀的標準，即難以維持婚
    姻之事實，是否已達於倘處於同一境況，任何人均將喪失維持婚姻意欲之程度而
    定。至於同條但書所規定「難以維持婚姻之重大事由應由夫妻之一方負責者，僅
    他方得請求離婚」，乃因如肯定有責配偶之離婚請求，無異承認恣意離婚，破壞
    婚姻秩序，且有背於道義，尤其違反自己清白（clean hands)之法理，有欠公允
    ，同時亦與國民之法感情及倫理觀念不合，因而採消極破綻主義。然若夫妻雙方
    均為有責時，則應衡量比較雙方之有責程度，而許責任較輕之一方向應負主要責
    任之他方請求離婚，以符合公平（最高法院九十一年度台上字第二○二三號裁判
    參照）。本件如前所述，兩造婚後因上訴人與被上訴人家人相處不睦，被上訴人
    為求婚姻家庭和諧，曾偕同上訴人二度搬離與被上訴人父母居住處，可見被上訴
    人對此婚姻確曾努力維繫。惟上訴人懷疑被上訴人外遇，偕同派出所警員至被上
    訴人居所捉姦，對被上訴人互信之基礎薄弱；又於僅因伊生理發生嗜睡之異常情
    形，即懷疑被上訴人在其飲水中放安眠藥，上訴人顯無夫妻互相信賴之情；又上
    訴人於九十年六、七月間將房門反鎖並於門縫上黏貼膠帶，防止被上訴人入內，
　　更顯已拒絕與被上訴人營共同生活；雙方於九十一年七月九日協議離婚，被上訴
　　人並於簽立該協議書後隨即依協議搬離兩造原先共同居住之處所，顯見協議當時
　　兩造已無繼續持婚姻之意願，婚姻已生破綻，雙方既然均無意願繼續保持共同生
　　活之圓滿、安全及幸福，且此婚姻所生之破綻，已無回復之希望，並為可歸責於
　　上訴人事由，自足構成民法第一千零五十二條第二項之「其他重大事由」之離婚
　　要件。
八、綜上所述，本件被上訴人主張兩造間有難以維持婚姻之重大事由存在，被上訴人
    因此徹底喪失繼續維持婚姻之意願，愛情喪失無和諧之希望，勢不可能回復婚姻
    之共同生活，自堪信為真實。而上訴人抗辯稱因被上訴人在外另有對象，違背對
    婚姻之忠誠義務，該難以維持婚姻之重大事由，應由被上訴人一方負責，尚嫌無
    據，不足採信。從而被上訴人依民法第一千零五十二條第二項規定，以雙方有難
    以維持婚姻之重大事由，且此事由非可歸責於被上訴人，訴請判決離婚，於法並
    無不合，應予准許。原審據為被上訴人勝訴之判決，核無違誤，上訴意旨，指摘
    原判決不當，求為廢棄改判，為無理由，應予駁回。
九、本件事證已臻明確，兩造其餘攻擊防禦方法，就判決結果，已不生影響，故不予
　　論究，併此敘明。
十、據上論結，本件上訴為無理由，依民事訴訟法第四百四十九條第一項、第七十八
    條，判決如主文。
中　　　華　　　民　　　國　　九十三　　年　　　四　　　月　　　六　　　日
~B1家事法庭審判長法　官　陳照德
~B2　　　　　　　法　官　陳成泉
~B3　　　　　　　法　官　曾謀貴
右為正本係照原本作成。
如對本判決上訴，須於收受判決送達後二十日內向本院提出上訴書狀，其未表明上訴
理由者，應於提出上訴後二十日內向本院提出上訴理由書(須按他造人數附具繕本)。
上訴時應提出委任律師或具有律師資格之人之委任狀；委任有律師資格者，另應附具
律師及格證書及釋明委任人與受任人有民事訴訟法第四百六十六條之一第一項但書或
第二項（詳附註）所定關係之釋明文書影本。
~B　　　　　　　　書記官　王瑩澤
中　　　華　　　民　　　國　　九十三　　年　　　四　　　月　　　七　　　日
附註：
民事訴訟法第四百六十六條之一（第一項、第二項）
對於第二審判決上訴，上訴人應委任律師為訴訟代理人。但上訴人或其法定代理人具
有律師資格者，不在此限。
上訴人之配偶、三親等內之血親、二親等內之姻親，或上訴人為法人、中央或地方機
關時，其所屬專任人員具有律師資格並經法院認為適當者，亦得為第三審訴訟代理人
。
                                                                        Ｂ
